臺灣桃園地方法院民事裁定
110年度消債抗字第36號
抗  告  人  陳卉姍




上列抗告人因消費者債務清理條例聲請免責事件，對於民國110
年8月5日本院110年度消債職聲免字第25號裁定，提起抗告，本
院裁定如下：
    主  文
一、原裁定廢棄。
二、抗告人即債務人陳卉姍應予免責。
三、抗告程序費用由抗告人負擔。
    理  由
一、按法院為終止或終結清算程序之裁定確定後，除別有規定外
    ，應以裁定免除債務人之債務，消費者債務清理條例（下稱
    消債條例）第132條定有明文。又法院裁定開始清算程序後
    ，債務人有薪資、執行業務所得或其他固定收入，扣除自己
    及依法應受其扶養者所必要生活費用之數額後仍有餘額，而
    普通債權人之分配總額低於債務人聲請清算前2年間，可處
    分所得扣除自己及依法應受其扶養者所必要生活費用之數額
    者，法院應為不免責之裁定，但債務人證明經普通債權人全
    體同意者，不在此限，消債條例第133條亦有明定。繼按債
    務人有下列各款情形之一者，法院應為不免責之裁定，但債
    務人證明經普通債權人全體同意者，不在此限：㈠於7年內曾
    依破產法或本條例規定受免責。㈡隱匿、毀損應屬清算財團
    之財產，或為其他不利於債權人之處分。㈢捏造債務或承認
    不真實之債務。㈣聲請清算前2年內，因消費奢侈商品或服務
    、賭博或其他投機行為，所支出之總額逾該期間可處分所得
    扣除自己及依法應受其扶養者所必要生活費用之半數，或所
    負債務之總額逾聲請清算時無擔保及無優先權債務之半數，
    而生開始清算之原因。㈤於清算聲請前1年內，已有清算之原
    因，而隱瞞其事實，使他人與之為交易致生損害。㈥明知已
    有清算原因之事實，非基於本人之義務，而以特別利於債權
    人中之一人或數人為目的，提供擔保或消滅債務。㈦隱匿、
    毀棄、偽造或變造帳簿或其他會計文件之全部或一部，致其
    財產之狀況不真確。㈧故意於財產及收入狀況說明書為不實
    之記載，或有其他故意違反本條例所定義務之行為，致債權
    人受有損害，或重大延滯程序。消債條例第134條亦有明定
    。
二、抗告意旨略以：抗告人之前配偶經診斷罹患躁鬱病症，拒絕
    謀求正職工作，故抗告人獨立負擔一家四口開銷。又依消債
    條例第64條之2規定，抗告人自民國108年5月31日起每月必
    要費用應以桃園市每人每月最低生活費1.2倍即18,337元定
    之，加計抗告人獨立扶養2未成年子女扶養費用合計為65,01
    1元（個人必要生活費用18,337元＋房租10,000元＋子女扶養
    費18,337元2人），是抗告人自法院裁定開始清算後，每月
    收入扣除必要支出並無餘額，與消債條例第133條第1項前段
    規定已不相符，原裁定恣意刪減抗告人及受其扶養者必要生
    活費用之數額，逕以抗告人有消債條例第133條所定不應免
    責事由而裁定抗告人不免責，顯然有誤，爰請求廢棄原裁定
    ，並裁定抗告人應予免責等語。
三、本院之判斷：
  ㈠本件抗告人因積欠金融機構債務，前於民國107年8月7日向本
    院聲請前置調解不成立而聲請清算，經本院以108年度消債
    清字第7號裁定自108年5月31日起開始清算程序，並由本院
    司法事務官以108年度司執消債清字第27號進行清算程序，
    嗣經司法事務官於109年8月24日裁定終止清算程序並確定等
    情，業經本院依職權調閱上開案卷確認無誤，堪予認定。是
    本院所為終止清算程序之裁定既已確定，依前開消債條例規
    定，法院即應審酌抗告人是否有消債條例第133條、第134條
    所定應為不免責裁定之情形。 
  ㈡就抗告人是否有消債條例第133條所定應為不免責之事由乙節
    ，本院認定如下：
  　1.關於抗告人於裁定清算程序後之收入部分：
      抗告人經本院裁定自108年5月31日起開始清算程序，依本
      院職權調取抗告人稅務電子閘門財產所得調件明細，其於
      108年所得給付總額為408,059元（司執消債清卷第253頁
      ），可認抗告人於108年平均每月所得為34,005元（408,5
      09元12月）。又聲請人於清算程序中陳報109年1月至12
      月任職尚漾企業社合計領取薪資369,517元、109年3月至1
      2月合計領取租金補助25,200元等情，並提出薪資及租金
      補助匯款帳戶交易明細為證（司執消債清卷第273至278頁
      ），應堪可採，是可認聲請人109年平均每月所得為32,89
      3元【(369,517元＋25,200元）12月】。另抗告人陳報110
      年3月起任職詠業科技股份有限公司，平均每月收入40,96
      8元等語，並提出薪資明細為證（抗告卷第46、73至77頁
      ），應可採信。從而，抗告人自法院裁定開始清算後，10
      8年至110年各年度分別有每月固定所得34,005元、32,893
      元、40,968元。
    2.關於抗告人於清算程序中之支出部分：
　    ⑴按債務人必要生活費用，以最近一年衛生福利部或直轄
        市政府所公告當地區每人每月最低生活費一點二倍定之
        。受扶養者之必要生活費用，準用第一項規定計算基準
        數額，並依債務人依法應負擔扶養義務之比例認定之。
        前二項情形，債務人釋明更生期間無須負擔必要生活費
        用一部或全部者，於該範圍內，不受最低數額限制；債
        務人證明確有必要支出者，不受最高數額及應負擔比例
        之限制。債務人聲請更生或清算時所提財產及收入狀況
        說明書，其表明每月必要支出之數額，與本條例第64條
        之2第1項、第2項規定之認定標準相符者，毋庸記載原
        因、種類及提出證明文件，107年12月28日施行之消費
        者債務清理條例第64條之2、消費者債務清理條例施行
        細則第21條之1第3項分別定有明文。抗告人主張其每月
        必要支出為18,337元，與衛生福利部公告110年度桃園
        市每人每月最低生活費15,281元之1.2倍即18,337元相
        符，應為准許。
      ⑵抗告人另主張每月支出租金1萬元部分，雖據提出房屋租
        賃契約為憑（抗告卷第79至86頁）。然查，所謂每人每
        月最低生活費標準，係由行政院主計處調查國內平均每
        一戶包括非消費性支出及消費性支出之總額，其中消費
        性支出包括食品費、飲料費、菸草費、衣著類、房租及
        水費、燃料及燈光費、家具及家庭設備支出、家事管理
        費、保健及醫療費、運輸交通及通訊費、娛樂消遣及教
        育文化支出、雜項消費等各項消費，經統計平均核算公
        布其數額後，內政部社會司再依社會救助法第4條規定
        所制訂，權衡上開一般家庭平均消費，再據該數額之60
        %換算每人每月最低生活費標準，此乃維持一般個人基
        本生活之最低要求。此項最低生活費標準業已包括食衣
        住行育樂等各項消費在內，是以，前開最低生活費標準
        業已將房屋（包含租賃或自用住宅）之支出列入，租金
        支出亦非前揭非消費性支出之範疇，是以，抗告人租金
        部分之主張，要屬無據。
　    ⑶抗告人另主張其前配偶罹患精神疾病，由其單獨負擔2名
        未成年子女扶養義務等語，提出戶籍謄本、所得財產資
        料及前配偶診斷證明書、身心障礙證明等件為證（調解
        卷第39頁、消債清卷第38至54頁、抗告卷第13至15、87
        、89頁）。查抗告人前配偶甲○○107至109年所得給付總
        額均為0元，且無任何財產，又其100年8月9日退保後均
        未再投保勞工保險，有本院調取稅務電子閘門財產所得
        調件明細及勞保網路資料查詢表可查（抗告卷個資卷）
        ，佐以抗告人提出上開診斷證明書記載其診斷罹患情感
        思覺失調症（雙相型），曾經強制住院治療，並領有中
        度身心障礙證明等情，復斟酌本院108年度婚字第462號
        判決認定「原告（指抗告人）6月安置後，每月會匯8,0
        00元至1萬元不等金額至子女郵局存簿供被告（指抗告
        人前配偶）及子女生活開銷，被告已欠繳房租3個月、
        水電費未繳、子女欠繳3個學期的學雜費，而被告則對
        社工表示其工作係國家臥底，國家並未支付相對應薪水
        ，其會埋怨國家但仍願意為國家付出，並認家中可能斷
        水斷電一事應歸責原告離家導致家中無收入等語…堪認
        原告主張被告以非現實狀況之理由拒絕謀求正職工作，
        由原告獨力負擔一家四口開銷及債務等事實為真」、「
        被告長期情緒不穩定，與外界認知有落差，拒絕尋求外
        界資源改善、協助，已難期被告能正常生活工作，遑論
        分擔家庭經濟責任」等語（抗告卷第23、25頁），堪信
        抗告人主張前配偶拒絕謀求正職工作乙情，應非虛詞。
        抗告人前配偶既無期待其尋覓穩定工作收入以維持自身
        生活之可能，堪認其無謀生能力，實難認其有分擔扶養
        子女義務之能力。準此，揆諸民法第1115條第3項，負
        扶養義務者有數人而其親等同一時，應各依其經濟能力
        ，分擔義務，抗告人前配偶客觀上經濟能力難以分擔扶
        養義務，則抗告人主張單獨負擔扶養子女義務，應屬可
        採。
    　⑷抗告人另主張其未成年子女扶養費每人18,337元部分，
        按債務人必要生活費用，以最近一年衛生福利部或直轄
        市政府所公告當地區每人每月最低生活費一點二倍定之
        。受扶養者之必要生活費用，準用第一項規定計算基準
        數額，並依債務人依法應負擔扶養義務之比例認定之。
        前二項情形，債務人釋明更生期間無須負擔必要生活費
        用一部或全部者，於該範圍內，不受最低數額限制；債
        務人證明確有必要支出者，不受最高數額及應負擔比例
        之限制。消債條例第64條之2定有明文。本院審酌108年
        度至111年度每人每月最低生活費雖有不同，惟差異不
        大，及受扶養人生活較為單純，且多依附扶養人生活，
        故應依111年度桃園市每人每月最低生活費1.2倍之7成
        為標準計算其每名子女生活費為12,836元（15,281元×1
        .2×70％＝12,836元，元以下四捨五入），又抗告人長女
        於108年5月至109年12月領有租金補助每月4,000元、10
        8年11月至109年4月領有兒少扶助每月3,000元，長子於
        108年5月至109年4月領有兒少扶助每月3,000元等情，
        有桃園市政府社會局函覆本院個人福利資源歸戶查詢、
        民事陳報狀、領取補助帳戶明細可稽（抗告卷43、44、
        45、67至71頁），扣除上開補助金額，抗告人應負擔之
        子女扶養費108年5月至10月每月為18,672元（12,836元
        ×2人－長女租金補助4,000元－長子兒少扶助3,000元）；
        108年11月至109年4月每月為15,672元（12,836元×2人－
        長女租金補助4,000元－長女兒少扶助3,000元－長子兒少
        扶助3,000元）；109年5月至12月每月為21,672元（12,
        836元×2人－長女租金補助4,000元），110年1月起每月
        為25,672元（12,836×2人），逾此範圍則不予列計。
      ⑸從而，抗告人自法院裁定開始清算後之每月必要生活費
        用，108年5月至10月為37,009元（18,337元＋18,672元
        ）；108年11月至109年4月為34,009元（18,337元＋15,6
        72元）；109年5月至12月為40,009元（18,337元＋21,67
        2元）；110年1月起為44,009元（18,337元＋25,672元）
　  3.據上，抗告人自本院裁定清算後，以其108年之每月收入3
      4,005元扣除該年5月至10月每月支出37,009元、11月至12
      月每月支出34,009元；109年之每月收入32,893元扣除該
      年1月至4月每月支出34,009元、5月至12月每月支出40,00
      9元；110年1月後每月收入40,968元扣除每月支出44,009
      元，均無餘額，則不論本件普通債權人是否未於本件清算
      程序中獲得任何受償，亦不論抗告人於聲請清算前2年之
      收入扣除支出後是否仍有餘額，抗告人均無消債條例第13
      3條所規定不免責事由存在。
　㈢債務人應無消債條例第134條各款所定應不免責之情形：
    依消債條例關於清算程序係以免責主義為原則，不免責為例
    外之立法意旨，倘債權人主張債務人有消債條例第134條各
    款所定不免責事由，應由債權人就債務人有合於上開各款要
    件之事實，舉證以實其說。而經本院函詢全體普通債權人，
    就抗告人是否應予免責一節表示意見，債權人雖表示抗告人
    不應免責，惟未能提出債務人具有消債條例第134條各款所
    定不免責事由之相關證據。此外，本院亦查無抗告人有何消
    債條例第134條所列各款事由存在之事實，自無從依此規定
    為抗告人應不免責之認定。
四、綜上所述，抗告人並無消債條例第133條、第134條應不免責
    事由存在，揆諸前開規定及立法目的，自應為抗告人免責之
    裁定，原裁定以抗告人有消債條例第133條不免責事由而裁
    定不應免責，容有未洽，抗告人指摘原裁定不當，求予廢棄
    ，為有理由，爰由本院廢棄原裁定，另為抗告人應予免責之
    諭知。
五、又本件抗告雖有理由，惟本件免責程序，係由本院依法律規
    定逕行審理，無待聲請，免責與否對抗告人權益至關重大，
    然不論免責與否，債權人僅有陳述意見之機會，尚非立於相
    對立之地位，是本件關於程序費用仍應由抗告人自行負擔，
    附此敘明。
六、據上論結，本件抗告為有理由，依消債條例第11條第2項、
    第15條，民事訴訟法第492條前段、第87條第2項、第95條，
    裁定如主文。
中　　華　　民　　國　　111 　年　　6 　　月　　15　　日
                民事第三庭  審判長法　官　周玉羣 
                                  法　官　林靜梅
                                  法　官　吳佩玲
以上正本與原本相符。
如對本裁定再為抗告，僅得以適用法規顯有錯誤為理由，並應於
收受後10日內委任律師為訴訟代理人向本院提出再抗告狀，及繳
納再抗告費新臺幣1,000元。
中　　華　　民　　國　　111 　年　　6 　　月　　15　　日
                                書記官　龍明珠